臺灣臺中地方法院刑事判決
                                   102年度重訴字第1412號
公  訴  人  臺灣臺中地方法院檢察署檢察官
被      告  劉紹林



選任辯護人  楊振裕律師（法律扶助基金會扶助律師）
被      告  童添豪




選任辯護人  吳憲明律師
上列被告因殺人案件，經檢察官提起公訴（102 年度偵字第1106
3 號、第11611 號），本院判決如下：
    主  文
劉紹林共同殺人，累犯，處有期徒刑拾伍年，扣案之鑰匙壹串沒
收。
童添豪共同殺人，累犯，處有期徒刑拾肆年，扣案之鑰匙壹串沒
收。
    犯罪事實
一、劉紹林前因重利案件，經本院以100 年度中簡字第1612號判
    決判處有期徒刑3 月（3 罪），應執行有期徒刑6 月確定，
    並因公共危險案件，經本院以99年度交訴字第112 號判決判
    處有期徒刑6 月確定，兩案定應執行刑有期徒刑1 年，於民
    國101 年5 月7 日縮刑期滿執行完畢。童添豪前因偽造文書
    案件，經本院以100 年度沙簡字第548 號判決判處有期徒刑
    3 月，減刑為有期徒刑1 月15日確定，於101 年5 月9 日易
    服社會勞動履行完成執行完畢。
二、劉紹林與童添豪於101 年9 月間在某工程行認識。劉紹林於
    102 年5 月8 日18時許，自行到位於臺中市○區○○路0 號
    之「汕頭小吃部」飲酒，童添豪於同日下班後亦到該處消費
    ，童添豪見到劉紹林，便與劉紹林一同在該店內飲酒，席間
    另有一名友人「阿昌」加入。迄晚間10時許，劉紹林、童添
    豪與綽號「阿昌」之男子在上開小吃部外抽煙，童添豪與小
    吃部的客人馬國堂因講電話太大聲而起口角爭執，馬國堂的
    朋友在店內聞聲，隨即衝出門外推了童添豪一把，童添豪便
    從劉紹林的機車置物廂中取出電動鑽的鑽頭，作勢要刺向馬
    國堂，馬國堂遂轉身進入小吃部廚房拿取菜刀乙把，衝出小
    吃部揮舞，童添豪見狀立即逃離現場，馬國堂則隨後追出惟
    未追及，待馬國堂返回小吃部時，見劉紹林在門外，即用腳
    踹踢劉紹林，劉紹林亦離開現場，嗣後警方據報到場處理，
    因馬國堂向警方表示無須協助，警方遂離開現場，馬國堂便
    將菜刀置放回小吃部廚房。童添豪逃離現場後，在上開小吃
    部附近的7-11便利商店，打電話予劉紹林要劉紹林到該處會
    合，不久馬國堂亦至該7-11便利商店購買香菸，童添豪即向
    劉紹林表示馬國堂即為剛才與渠等起衝突之人，劉紹林即向
    童添豪稱「你被玩了，是俗仔」，劉紹林及童添豪即起意修
    理馬國堂，渠2 人旋即基於傷害之犯意聯絡，尾隨馬國堂至
    臺中市東區進德路40巷巷口，由劉紹林先以隨身攜帶之機車
    鑰匙刺向馬國堂後腦及頸部並推倒馬國堂，馬國堂倒地後，
    劉紹林及童添豪即共同以手打及腳踹馬國堂，此時劉紹林看
    到一旁有大型盆栽，即將傷害之犯意提升為殺人之犯意，持
    大型盆栽重擊馬國堂頭部，童添豪見狀，亦將傷害之犯意提
    升為殺人之犯意，而基於與劉紹林共同殺人之犯意聯絡，持
    一旁之小型盆栽重擊馬國堂頭部，造成馬國堂受有顏面骨骨
    折、顏面撕裂傷、擦挫傷及軀幹四肢多處擦挫傷、顱內出血
    及氣腦等傷害，嗣翌（9 ）日1 時許，劉紹林及童添豪欲離
    去之際，警方據報到場，劉紹林及童添豪見狀即分頭逃跑，
    警方當場在臺中市東區進德路40巷口逮捕身上沾有血跡，警
    方可合理懷疑其涉犯本案之劉紹林，並扣得用以砸擊馬國堂
    頭部之花盆2 個（盆內之土壤及植物已經掉落），而馬國堂
    因經送醫後，仍於102 年5 月14日上午6 時31分因頭部外傷
    併顱內出血，導致中樞神經衰竭不治死亡。警方嗣後循線再
    於同年月15日14時35分許，在臺中市○區○○○街000 號2
    樓之9 拘提童添豪到案。劉紹林、童添豪先後經臺灣臺中地
    方法院檢察署檢察官向本院聲請羈押獲准，劉紹林用以刺馬
    國堂之鑰匙1 串因其隨身攜帶，羈押時由法務部矯正署臺中
    看守所保管，經本院調取後扣案。
三、案經臺中市政府警察局第三分局報告臺灣臺中地方法院檢察
    署檢察官偵查起訴。
    理  由
一、證據能力之審酌：
  ㈠按「被告以外之人於審判外之言詞或書面陳述，除法律有規
    定者外，不得作為證據。」刑事訴訟法第159 條第1 項固定
    有明文。惟按「被告以外之人於審判外之陳述，雖不符前4
    條之規定，而經當事人於審判程序同意作為證據，法院審酌
    該言詞陳述或書面陳述作成時之情況，認為適當者，亦得為
    證據。當事人、代理人或辯護人於法院調查證據時，知有第
    159 條第1 項不得為證據之情形，而未於言詞辯論終結前聲
    明異議者，視為有前項之同意。」刑事訴訟法第159 條之5
    亦規定甚明。經查，本件被告劉紹林、童添豪（對另一名被
    告而言）、證人李秀連、張卜元於警詢時所為之供述，警員
    陳威岳102 年5 月9 日、警員劉易軒於102 年5 月14日製作
    之職務報告，分別屬被告以外之人於審判外之言詞或書面陳
    述，惟被告、辯護人及檢察官於本院調查證據時，知有上情
    而未於言詞辯論終結前聲明異議，本院審酌該等陳述或係執
    法機關依法定程序詢問而做成，並無何違法不當之處，亦無
    不足採信之情況，認以之做為證據，應屬適當，該等陳述應
    有證據能力。另警員陳威岳102 年5 月14日製作之職務報告
    ，為被告以外之人於審判外之書面陳述，經被告劉紹林之辯
    護人於本院調查證據時聲明異議，且查無其他得為證據之事
    由，並無證據能力。
  ㈡證人即被告劉紹林、童添豪（對另一名被告而言）、證人李
    秀連於偵訊中以證人身分所為之證詞，亦屬被告以外之人於
    審判外之陳述，依刑事訴訟法第159 條第1 項之規定，本不
    得做為證據。惟按被告以外之人於偵查中向檢察官所為之陳
    述，除顯有不可信之情況者外，得為證據，刑事訴訟法第15
    9 條之1 第2 項定有明文。上開陳述均係在檢察官前所做成
    ，並均有具結擔保其陳述之正確性，並無何顯不可信之情況
    ，依前開法條意旨，自得做為證據。
  ㈢按除顯有不可信之情況外，公務員職務上製作之紀錄文書、
    證明文書得為證據，刑事訴訟法第159 條之4 第1 款定有明
    文。本件搜索扣押筆錄、扣押物品目錄表均屬警員職務上製
    作之紀錄文書，揆諸前揭法條意旨，自得做為證據。
  ㈣按「法院或檢察官得囑託醫院、學校或其他相當之機關、團
    體為鑑定，或審查他人之鑑定，並準用第203 條至第206 條
    之1 之規定。」、「鑑定之經過及其結果，應命鑑定人以言
    詞或書面報告。」，亦分別為刑事訴訟法第208 條第1 項前
    段、第206 條第1 項定明定。是經檢察官囑託相當之機關為
    鑑定後，經鑑定人以書面報告其鑑定之結果者，即屬同法第
    159 條第1 項所謂之「法律有規定者」，不受該條項規定「
    不得作為證據」之限制。且同法第208 條第1 項前段對於法
    院或檢察官囑託相當之機關為鑑定之情形，僅規定：「準用
    第203 條至第206 條之1 之規定」，至於同法第202 條有關
    「鑑定人應於鑑定前具結」之規定，則不在準用之列。故於
    法院或檢察官囑託相當之機關為鑑定，而該受囑託機關以書
    面報告鑑定結果之情形，即非屬依法應具結者。是同法第15
    8 條之3 有關「證人、鑑定人依法應具結而未具結者，其證
    言或鑑定意見，不得作為證據」之規定，於此時即無適用之
    餘地。本件中國醫藥大學附設醫院經本院囑託就被告劉紹林
    所為精神鑑定，揆諸上開說明，即不受刑事訴訟法第158 條
    之3 及同法第159 條第1 項之限制，自得作為證據。又檢察
    官遇有非病死或疑為非病死者，應速會同法醫師、醫師或檢
    驗員相驗，或得命檢察事務官會同法醫師、醫師或檢驗員行
    之，此觀刑事訴訟法第218 條第1 項、第2 項規定甚明。又
    鑑定人因鑑定之必要，得經審判長、受命法官或檢察官之許
    可，檢查身體、解剖屍體、毀壞物體或進入有人住居或看守
    之住宅或其他處所，刑事訴訟法第204 條第1 項亦定有明文
    ，是法醫師、醫師或檢驗員隨同檢察官相驗屍體，即屬檢察
    官選任其執行鑑定業務，而其所簽名製作之相驗屍體證明書
    、解剖報告書，符合同法第206 條之規定，應為同法第159
    條第1 項所定之傳聞例外，具有證據能力。是卷附之相驗屍
    體證明書、臺灣臺中地方法院檢察署法醫解剖報告書（以下
    簡稱解剖報告書），依上述說明，即有證據能力。
  ㈤卷附現場照片及解剖照片，係以機械設備攝錄現場之狀況，
    扣案之花盆及鑰匙則為物證，均非供述證據，無傳聞法則之
    適用，且查無其他不得做為證據之事由，應有證據能力。
  ㈥本件所引其餘證據，公訴人、被告、辯護人均不爭執證據能
    力，亦無違法取得或其他不得做為證據之事由，均有證據能
    力，應予敘明。
二、訊據被告劉紹林坦認於前揭時間，其與童添豪在汕頭小吃部
    與馬國堂發生衝突，渠等決定教訓馬國堂，即尾隨馬國堂之
    後，共同徒手毆打馬國堂及持盆栽打馬國堂頭部等情，然矢
    口否認有何殺人之犯意，並辯稱：其與馬國堂並無深仇大恨
    ，無殺人之意云云。另質諸被告童添豪亦坦承於前揭時間，
    在汕頭小吃部與馬國堂發生衝突，其與劉紹林決定教訓馬國
    堂，即尾隨馬國堂之後，共同徒手毆打馬國堂及持盆栽打馬
    國堂等情，然矢口否認有何殺人之犯行，並辯稱：其與馬國
    堂並無深仇大恨，無殺人之意，當時其看到劉紹林拿旁邊的
    盆栽打馬國堂頭部，其才跟著拿盆栽打馬國堂，其只有打馬
    國堂下顎部位一下，馬國堂之死亡與其行為無關云云。惟查
    ：
  ㈠被告劉紹林於警詢中供稱：其於102 年5 月8 日晚間與童添
    豪在汕頭小吃部喝酒，童添豪與馬國堂起衝突，馬國堂拿刀
    恐嚇渠等，渠等心有不甘要教訓馬國堂，乃共同毆打馬國堂
    ，並有與童添豪各手持盆栽砸馬國堂頭部等語（見警卷第6
    頁至第8 頁）。於偵訊中則供稱：當天在汕頭小吃部，馬國
    堂與童添豪起衝突，馬國堂有拿菜刀，之後酒醉其記不清楚
    ，其只記得有打起來，其有拿花盆砸馬國堂，童添豪也有動
    手打馬國堂，童添豪應該也有拿花盆等語【見102 年度偵字
    第11611 號偵卷（此卷宗下稱偵卷）第51頁背面】。於本院
    審理中則以證人身分證稱：案發當日有先與馬國堂衝突，後
    來其與童添豪決定要修理馬國堂，應該是其提議要教訓馬國
    堂，之後其先動手，是否有用鑰匙刺馬國堂頭部其不記得了
    ，只記得馬國堂有跌倒，其與童添豪就共同打馬國堂，打一
    打順手拿旁邊的盆栽起來砸，之後童添豪跟著拿盆栽砸馬國
    堂，過程其因為酒醉不太記得了，印象中是渠等2 人都有動
    手，都有拿盆栽砸馬國堂等語（見本院卷第170 頁背面至第
    174 頁）。
  ㈡被告童添豪於警詢、偵訊中供稱：102 年5 月8 日晚間其與
    劉紹林及另一名綽號「阿昌」之友人在汕頭小吃部一同飲酒
    ，晚上10時30分許，其在店外與馬國堂口角，馬國堂的朋友
    從店內跑出來推其一把，其就從劉紹林機車置物箱拿出電鑽
    之鑽頭作勢刺向馬國堂之朋友，馬國堂即拿一支菜刀要砍人
    ，其就逃離現場，之後其打電話問劉紹林有無受傷，兩人就
    在附近的7-11便利超商見面，恰好看見馬國堂經過，其向劉
    紹林表示就是馬國堂與其發生衝突，劉紹林說其被玩了，是
    「俗仔」（台語），劉紹林說要挺其，其就說不然去教訓馬
    國堂，渠等就跟在馬國堂身後，由劉紹林先動手，馬國堂就
    倒地，其與劉紹林就一同徒手毆打馬國堂，後來劉紹林拿花
    盆砸馬國堂臉部，其就跟著持花盆砸馬國堂臉部，現場遺留
    的花盆有1 大1 小，其是拿小的那個砸馬國堂，當時馬國堂
    是臉部朝上，後來劉紹林向其表示機車鑰匙斷了，因為劉紹
    林用機車鑰匙插入馬國堂頭部拗斷，後來其看到警察，就跑
    走等語（見偵卷第17頁至第19頁、第6 頁背面至第7 頁），
    於本院審理中則以證人身分證稱：當天其與馬國堂因講電話
    太大聲而起口角，其有拿電鑽的鑽頭，後來馬國堂就拿菜刀
    出來，其就跑走，之後其與劉紹林電話聯絡，劉紹林至7-11
    便利超商與其會合，當時恰好馬國堂走過來，其告訴劉紹林
    就是馬國堂拿刀要砍其，劉紹林說要挺其，其本來說過去就
    算了，劉紹林就說你被玩了，「臭俗辣」（台語），其就說
    好，然後劉紹林就跑到馬國堂身後用鑰匙從頭部插進去，馬
    國堂就倒地，其與劉紹林就徒手打馬國堂，後來劉紹林看到
    盆栽，拿盆栽砸馬國堂，其後來也拿小型的塑膠盆栽砸馬國
    堂等語（見本院卷第164 頁至第166 頁）。
  ㈢被告2 人自警詢至本院審理中之供述，互核大致相符。且當
    日馬國堂確實與被告童添豪在汕頭小吃部發生前揭衝突，亦
    經證人即汕頭小吃部老闆娘李秀連於警詢、偵查中證述明確
    【分見警卷第13頁至第15頁、102 年度相字第803 號卷（以
    下簡稱相卷）第65頁至第66頁】。警方逮捕被告劉紹林後，
    在被告劉紹林右腳、左腳腳掌採得之血跡，其DNA 型別與馬
    國堂相符，且可排除來自被告2 人，有內政部警政署刑事警
    察局102 年6 月25日刑醫字第1020056799號鑑定書在卷可稽
    （見本院卷第33頁至第34頁），顯係被告劉紹林毆打馬國堂
    時噴濺至其腳上之血跡。此外，復有案發時現場照片、臺中
    市政府警察局第三分局刑案現場勘察報告存卷可查（見警卷
    第36頁、偵卷第63頁至第75頁）及花盆2 個、鑰匙1 串扣案
    可佐。是被告2 人係於汕頭小吃部飲酒時與被害人馬國堂發
    生衝突，之後相約教訓被害人馬國堂，由被告劉紹林先以鑰
    匙刺馬國堂再將之推倒，被告兩人即共同徒手毆打馬國堂，
    之後劉紹林拾起路邊盆栽砸馬國堂頭部，童添豪見狀亦拿起
    路邊之小型盆栽砸馬國堂等情，均堪以認定。
  ㈣而被害人馬國堂因遭被告2 人徒手及以盆栽毆打，受有顏面
    骨骨折、顏面撕裂傷、擦挫傷及軀幹四肢多處擦挫傷、顱內
    出血及氣腦等傷害，送醫後仍因頭部外傷併顱內出血，導致
    中樞神經衰竭不治死亡等情，有中國醫藥大學附設醫院診斷
    證明書、臺灣臺中地方法院檢察署相驗屍體證明書、相驗筆
    錄、解剖筆錄、相驗照片、臺灣臺中地方法院檢察署102 年
    度相字第0803號檢驗報告書及解剖報告書附卷可按（見警卷
    第23頁、相卷第76頁至第81頁、第92頁至第99頁、第101 頁
    至第110 頁）。證人即負責解剖之法醫師許倬憲於本院審理
    中亦證稱：被害人馬國堂是由其解剖，由馬國堂之傷勢判斷
    ，致命傷是重物且是鈍物造成之傷害，鈍物有很多種，沒辦
    法明確指出是哪一種，但本案之花盆可以造成馬國堂頭部的
    外傷等語（見本院卷第157 頁至第158 頁背面）。且扣案之
    花盆2 個經本院命法警裝約八分滿土壤秤重，大花盆總重為
    11.4公斤，小花盆總重為5.2 公斤，有秤重照片附卷可按（
    見本院卷第201 頁、第202 頁），而由現場照片觀之，此2
    花盆中原本均仍有植物及土壤（見警卷第36頁），故本院所
    秤重量應與被告2 人持以毆打馬國堂時之重量相去不遠，均
    屬沈重之物，而花盆為圓弧造型，無銳利尖角，與造成被害
    人馬國堂致命傷為重物、鈍物特徵符合。
  ㈤被告童添豪雖以前詞置辯，惟查：
  ⒈被告童添豪辯護人為其辯稱：本件係因被告劉紹林持機車鑰
    匙刺馬國堂後腦致馬國堂死亡，與被告童添豪事後持花盆打
    馬國堂無關云云。惟鑰匙雖為金屬材質，但重量甚輕，也不
    具銳利鋒刃，要徒手持鑰匙刺穿堅硬之顱骨傷及腦部，實屬
    困難。證人許倬憲於本院審理中亦證稱：馬國堂屍體上沒有
    穿刺傷，也不可能本來有穿刺傷因醫院治療導致其無法發現
    ，屍體上沒有證據證明是因為鑰匙插入腦部致死，但鑰匙可
    以造成屍體上一些擦傷，屍體的頭頸部有一些擦傷的痕跡，
    符合因為鑰匙造成之傷口等語（見本院卷第157 頁至第158
    頁背面）。參以被告童添豪供稱被告劉紹林有持機車鑰匙刺
    馬國堂後腦等語，且屍體上頭頸部確實有鑰匙造成之擦傷，
    被告劉紹林持鑰匙刺馬國堂後腦部乙節，固堪認定，然馬國
    堂死亡與此無關，被告童添豪辯護人前揭辯解，難以採信。
  ⒉被告童添豪辯稱其僅持盆栽打馬國堂下顎一下云云，其辯護
    人亦辯稱：被告劉紹林持大型盆栽重擊馬國堂頭部為致死原
    因，被告童添豪僅在之後持小型盆栽打馬國堂下顎部位一下
    ，與馬國堂死亡無因果關係云云。惟被告童添豪於本院羈押
    訊問中供稱：其先用手，之後拿花盆砸馬國堂，用手打馬國
    堂的臉，花盆是從左邊臉頰砸下去等語（見本院102 年度聲
    羈字第394 號卷第4 頁背面），與其辯稱只有砸下顎云云，
    前後自相矛盾。且被告童添豪持約5 公斤重之盆栽往馬國堂
    砸落，就算不造成骨折，至少會有嚴重之挫傷等傷勢，但馬
    國堂遺體經解剖結果並未發現下顎部位有何傷勢，反而左側
    顏面部有呈不規則狀之結痂擦挫傷痕，左側眼眶頂有線性骨
    折，腦部左側前額葉有挫傷出血，有解剖報告書存卷可查（
    見相卷第104 頁），足見被告童添豪及辯護人辯稱被告童添
    豪僅持花盆砸馬國堂下顎部位一下云云，不足採信，被告童
    添豪於羈押訊問供稱砸馬國堂左臉等語，與馬國堂傷勢符合
    ，應可採信，堪認被告童添豪持小型盆栽砸馬國堂左臉，因
    而造成馬國堂頭部左側之傷勢，被告童添豪所為與馬國堂之
    死亡亦有因果關係。
  ⒊由上所述，被害人馬國堂確係因被告2 人持花盆之重物毆擊
    頭部導致死亡，亦堪認定。
  ㈥按刑法上殺人與傷害罪之區別，應以加害人有無殺意為斷，
    以戕害他人生命之故意，著手於刺殺之實行而未發生死亡之
    結果，為殺人未遂；倘無使人喪失生命之故意，僅在使其身
    體、健康受到傷害，則為傷害罪，二罪皆發生傷害之結果，
    祗其主觀犯意及身體傷害程度不同而已。被害人所受傷害之
    程度及部位，固不能據為認定有無殺人犯意之唯一標準，但
    被害人所受傷害之程度、部位，及加害人之下手情形如何，
    於審究犯意方面，仍不失為重要參考（最高法院20年非字第
    104 號判例要旨、同院87年度臺上字第4494號判決要旨參照
    ）；又按殺人未遂與傷害之區別，應以實施加害時，有無殺
    意為斷，不能因與被害人無深仇大恨，即認無殺人之故意；
    被害人所受之傷害程度，雖不能據為認定有無殺意之唯一標
    準，但加害人之下手情形如何，於審究犯意方面，仍不失為
    重要參考資料；至其殺意之有無，雖不以兇器之種類及傷痕
    之多少等，為絕對之認定標準，但加害人下手之部位、用力
    之程度，仍非不可藉為判斷有無殺意之心證依據（最高法院
    74年度臺上字第6585號、84年度臺上字第3179號、87年度臺
    上字第3123號判決要旨參照）。經查：
  ⒈被害人馬國堂頭部所受傷勢包含：左側顏面部有呈不規則狀
    之結痂擦挫傷痕。左耳部結痂擦傷痕。左側眉弓縫合之傷口
    。鼻部擦挫傷。左側顳肌有出血。後枕部頭皮有出血。右側
    顳枕部挫傷併有顱底及後方顱骨有線性骨折，右側腦部顳葉
    有挫傷出血。前額部有挫傷出血併有左側眼眶頂線性骨折，
    腦部左側前額有挫傷出血。顱頂部有呈橫向的挫傷。整體腦
    部呈損傷後腫脹變化等，有解剖報告書在卷可稽（見相卷第
    104 頁）。查被告2 人原本相約教訓馬國堂，且一開始僅徒
    手毆打，本件並無證據足認渠等自始即有殺人之犯意聯絡，
    應僅得認定係基於傷害之犯意聯絡而徒手毆打馬國堂。但人
    之頭部乃維持生命之重要部位，倘持重物猛擊頭部，將直接
    損壞腦部，並造成立即性之生命危害，被告劉紹林及童添豪
    2 人於行為時分係年齡30及40餘歲之正常成年人，對此自無
    不知之理，竟仍分持重達11公斤、5 公斤之盆栽直接朝被害
    人馬國堂頭部正面砸擊，造成被害人頭部受有前揭多處傷勢
    ，連堅硬之顱骨亦出現好幾處骨折，最後導致顱內出血而死
    亡，足見被告2 人於行兇時用力甚猛。而渠等持花盆砸被害
    人時，被害人早已被渠等打倒在地，且被渠等徒手毆打一陣
    子，無反抗之力，渠等竟再持花盆痛擊被害人頭部，已難認
    係單純基於傷害之意教訓馬國堂而已。況被害人除前揭頭部
    傷勢外，僅頸部及手部有輕微擦傷，有解剖報告書存卷可查
    （見相卷第104 頁至第104 頁背面），苟渠等係持盆栽隨意
    攻擊馬國堂，則馬國堂身上應有多處傷勢，但馬國堂傷勢僅
    集中在頭部，足見渠等係針對人體要害之頭部攻擊，益徵渠
    等持花盆砸被害人時，已有殺害被害人馬國堂之犯意，而非
    基於傷害之犯意。
  ⒉被告2 人均辯稱渠等與馬國堂無深仇大恨，無殺人之意，只
    是要教訓馬國堂云云，惟查：
  ①證人李秀連於本院審理中證稱：就其所知馬國堂與被告2 人
    不認識，只是當天剛好都在汕頭小吃部內喝酒，渠等都沒有
    交談，也沒有衝突等語（見本院卷第159 頁背面），且本件
    亦無其他證據足證被告2 人與馬國堂有何仇恨宿怨，固可排
    除預謀仇殺之可能。然殺人之動機，本非僅有預謀仇殺一種
    ，偶然衝突一時衝動而萌生殺意，時有所聞，自不能僅以雙
    方無深仇大恨，即認定必無殺人之故意。
  ②若如被告2 人所辯渠等僅係要教訓馬國堂云云，則渠等既將
    馬國堂打倒在地，更以手腳毆擊馬國堂，顯足以達到教訓之
    目的，大可罷手離去，渠等卻變本加厲，持沈重盆栽痛擊馬
    國堂頭部，足見渠等並非僅欲教訓一下被害人而已，而是具
    有殺人之故意。
  ③被告童添豪之辯護人另為其辯稱：被告2 人原本只有約定教
    訓馬國堂，過程中被告劉紹林突然看到路邊有盆栽才拿起來
    砸馬國堂，此已超出被告童添豪與被告劉紹林原本犯意聯絡
    之外，被告童添豪並無殺人之意，更無與被告劉紹林有殺人
    之犯意聯絡云云。查被告童添豪持花盆砸馬國堂時已有殺人
    犯意，業如前述，雖被告2 人一開始僅有傷害之犯意聯絡，
    惟按行為人參與構成要件行為之實施，並不以參與構成犯罪
    事實之全部或始終參與為必要，即使僅參與構成犯罪事實之
    一部分，或僅參與某一階段之行為，亦足以成立共同正犯；
    故共同實施犯罪行為之人，在合同意思範圍以內，各自分擔
    犯罪行為之一部，相互利用他人之行為，以達其犯罪之目的
    者，即應對於全部所發生之結果，共同負責，最高法院28年
    上字第3110號判例闡釋甚明。又共同正犯不限於事前有協議
    ，即僅於行為當時有共同犯意之聯絡者亦屬之，且表示之方
    法，不以明示通謀為必要，即相互間有默示之合致亦無不可
    ，亦有最高法院97年度臺上字第2517號判決可資參照。被告
    2 人原本係基於傷害之犯意聯絡徒手毆打馬國堂，且係被告
    劉紹林先持大型盆栽砸馬國堂，被告童添豪才跟著持小型盆
    栽砸馬國堂等情，業經本院認定如前。而被告劉紹林率先萌
    生殺人犯意，持大型盆栽砸馬國堂頭部，此一行為並未事先
    知會被告童添豪，確實超出被告2 人原本之傷害犯意聯絡，
    倘若被告童添豪並無與被告劉紹林共同殺害馬國堂之意，自
    應加以阻止，或至少就此罷手離開，惟被告童添豪卻旋即持
    路旁之小型盆栽跟著砸馬國堂頭部，其雖未與被告劉紹林事
    先協議共同殺害馬國堂，但其跟進持盆栽砸馬國堂頭部之行
    為已明白表示其有與被告劉紹林共同殺害馬國堂之意，揆諸
    前揭說明，堪認渠等有殺人之犯意聯絡，辯護人前揭辯解，
    不足採信。
㈦綜上所述，本件事證明確，被告2 人之辯解，均不足採，渠等
  殺人之犯行均堪以認定。
三、論罪科刑：
  ㈠核被告劉紹林及童添豪所為，均係犯刑法第271 條第1 項之
    殺人罪。按行為始於著手，故行為人於著手之際具有何種犯
    罪故意，原則上自應負該種犯罪故意之責任。惟行為人若在
    著手實行犯罪行為繼續中轉化（或變更）其犯意（即犯意之
    升高或降低），亦即就同一被害客體，轉化原來之犯意，改
    依其他犯意繼續實行犯罪行為，致其犯意轉化前後二階段所
    為，分別該當於不同構成要件之罪名，而發生此罪與彼罪之
    轉化，除另行起意者，應併合論罪外，其轉化犯意前後二階
    段所為仍應整體評價為一罪。是犯意如何，原則上以著手之
    際為準，惟其著手實行階段之犯意嗣後若有轉化為其他犯意
    而應被評價為一罪者，則應依吸收之法理，視其究屬犯意升
    高或降低而定其故意責任，犯意升高者，從新犯意；犯意降
    低者，從舊犯意。又因行為人轉化犯意前後二階段行為係屬
    可分之數行為，且係分別該當於不同構成要件之罪名，並非
    一行為而觸犯數罪名，自不能依想像競合犯之規定從一重處
    斷（最高法院99年度臺上字第3977號判決意旨參照）。被告
    2 人原基於傷害之犯意聯絡，徒手毆打被害人馬國堂，在毆
    打之過程中，升高犯意為殺人之犯意聯絡，而分持盆栽砸被
    害人馬國堂頭部，業經本院認定如前，且渠等所為係一接續
    不斷之行為，應整體評價為一罪，揆諸前揭說明，被告2 人
    所為僅應整體論以殺人罪，而不另論以傷害罪，附此敘明。
  ㈡被告2 人就上開犯行間，有犯意之聯絡及行為之分擔，為共
    同正犯。被告2 人分別有如犯罪事實欄所述之科刑及執行紀
    錄，有臺灣高等法院被告前案紀錄表在卷可稽，渠等於執行
    完畢後5 年內故意再犯本件有期徒刑以上之罪，均為累犯，
    均應依刑法第47條第1 項之規定加重其刑（法定本刑死刑、
    無期徒刑部分不得加重）。
  ㈢被告劉紹林之辯護人雖辯稱：被告劉紹林係在警員盤查時即
    主動坦承本案犯行，應屬自首云云。惟查：
  ⒈證人即承辦警員陳威岳於本院審理中證稱：當日一開始是民
    眾報案有吵架事件，其至汕頭小吃部發現僅有馬國堂在現場
    ，馬國堂表示沒事了，要自己走路回去等語。過了半小時又
    接獲報案說有人受傷倒地送醫，其又前往現場，發現傷者就
    是前一次吵架之當事人馬國堂，因第一次報案時得知馬國堂
    有和2 位客人爭吵，其與同事就在附近搜索，有看到2 個人
    往不同的方向跑，其中一個方向會從（進德路）40巷口出來
    ，其一個同事就在巷口攔住被告劉紹林，另一個人跑別的方
    向當天沒有查獲，因被告劉紹林滿身血跡，當場詢問被告劉
    紹林坦承以花盆砸馬國堂，就將被告劉紹林帶回派出所，那
    時候是深夜，一般來說該處沒什麼人，該2 個人看到警方就
    往巷子裡面跑，一個跑不見，一個在巷口攔住等語（見本院
    卷第153 頁背面至第156 頁）。
  ⒉證人即被告童添豪亦於本院審理中證稱：當天打完之後就離
    開現場，看到警察來了，就用跑的，當時被告劉紹林說警察
    要開槍了，所以其才跑走，其與被告劉紹林跑的方向不同等
    語（見本院卷第169 頁背面至第170 頁），核與證人陳威岳
    證稱看見被告2 人時被告2 人即逃走等語相符。又被告劉紹
    林被查獲時確實滿身血跡，有刑案現場照片存卷可查（見偵
    卷第70頁至第71頁背面），亦與證人陳威岳所述相符，證人
    陳威岳前揭證詞，應屬實在。
  ⒊按對於未發覺之罪自首而受裁判者，得減輕其刑，刑法第62
    條前段定有明文。再按刑法第62條所謂發覺，固非以有偵查
    犯罪權之機關或人員確知其人犯罪無誤為必要，而於對其發
    生嫌疑時，即得謂為已發覺；但此項對犯人之嫌疑，仍須有
    確切之根據得為合理之可疑者，始足當之，若單純主觀上之
    懷疑，要不得謂已發生嫌疑，最高法院72年台上字第641 號
    判例闡釋甚明。查本件警員於被告2 人與馬國堂在汕頭小吃
    部發生衝突時，曾到場處理，雖被告2 人已離開現場，但警
    員已得知被害人馬國堂曾與2 名客人發生衝突。嗣馬國堂受
    傷倒地送醫，警員再據報前往現場處理，則先前與馬國堂發
    生衝突之2 名客人，顯有可能為下手毆打之人。而警員在現
    場附近察看時，見到被告2 人為2 人同行，出現在通常在該
    時段少有人出沒之案發現場，且一見到警方便立即逃跑，攔
    下被告劉紹林又發現其滿身血跡，雖不能立即確知其即為犯
    人，但已有根據足以合理懷疑被告劉紹林即為犯罪嫌疑人，
    揆諸前揭判例意旨，被告劉紹林本案犯行應屬已發覺之犯罪
    ，被告劉紹林雖於經警員攔住時即供稱有持花盆砸馬國堂，
    仍不合於自首之要件，辯護人此部分辯解，並無可採。
  ㈣按行為時因精神障礙或其他心智缺陷，致不能辨識其行為違
    法或欠缺依其辨識而行為之能力者，不罰。行為時因前項之
    原因，致其辨識行為違法或依其辨識而行為之能力，顯著減
    低者，得減輕其刑，刑法第19條第1 項、第2 項定有明文。
    再按刑法第19條規定，刑事責任能力，係指行為人犯罪當時
    ，理解法律規範，辨識行為違法之意識能力，與依其辨識而
    為行為之控制能力。行為人是否有足以影響意識能力與控制
    能力之精神障礙或其他心理缺陷等生理原因，因事涉醫療專
    業，固應委諸於醫學專家之鑑定，然該等生理原因之存在，
    是否致使行為人意識能力與控制能力欠缺或顯著降低之心理
    結果，係依犯罪行為時狀態定之，故應由法院依調查證據之
    結果，加以判斷（最高法院96年度台上字第6368號、100 年
    度台上字第1152號判決可資參照）。被告劉紹林雖辯稱：當
    時飲酒過量已酒醉，意識不清云云。經查：
  ⒈被告劉紹林經本院送請中國醫藥大學附設醫院進行精神鑑定
    ，鑑定結果認：被告劉紹林案發前之精神表現與其案發前後
    日常表現相近，無持續明顯妄想之思考及情緒障礙，但有持
    續酒癮及情緒障礙，整體精神狀態受酒癮及情緒影響... 被
    告劉紹林在案發時有因精神障礙或其他心智缺陷，致其辨識
    行為違法或依其辨識而行為之能力有降低現象，但尚未達完
    全不能之程度，有該院精神鑑定報告書附卷可按（見本院卷
    第147 頁至第148 頁），雖認定被告劉紹林因酒癮及情緒障
    礙之影響，致其辨識行為違法或依其辨識而行為之能力有降
    低現象，然並未認定已達顯著降低之程度，則被告劉紹林辨
    識行為違法或依其辨識而行為之能力是否已達顯著降低之程
    度而應依刑法第19條第2 項減輕其刑，自應綜合全案證據加
    以判斷。
  ⒉被告劉紹林遭警員帶回派出所後泥醉不醒，警員於102 年5月
    9 日上午6 時36分，以呼氣式酒精濃度測試儀測得其呼氣酒
    精濃度為每公升0.80毫克，推算其案發時酒精濃度為每公升
    1.2396毫克，有酒精測定紀錄表及警員陳威岳102 年5 月9 
    日職務報告在卷可稽（見警卷第2 頁、第25頁）。證人李秀
    連於本院審理中證稱：被告劉紹林當日在其店內約喝6、7瓶
    金牌臺灣啤酒等語（見本院卷第159 頁至第159 頁背面），
    固可認定被告劉紹林當日飲酒甚多。
  ⒊惟證人李秀連於本院審理中證稱：被告劉紹林離開店裡時喝
    醉了，走路略有不穩，其並未跟被告劉紹林喝過酒，不知被
    告劉紹林酒量好壞，但應該沒問題，其看被告劉紹林經常喝
    ，回去都沒事，其說被告劉紹林當日有喝醉是因其認為一般
    喝酒都會醉，當日被告劉紹林在店內都沒有爭執，講話也沒
    有比較大聲，本件是買單完才發生衝突，被告劉紹林買單時
    與其對談及付錢的狀況都很清醒等語（見本院卷第159 頁至
    第160 頁背面、第163 頁）。是證人李秀連雖認被告劉紹林
    已喝醉，但此只是因為其認為一般人喝酒就會醉，而就證人
    李秀連之觀察，其實被告劉紹林當日只有走路略有不穩，講
    話並未比較大聲，還可以結帳買單，尚難認已因飲酒而嚴重
    失去理智，且被告劉紹林經常喝酒也都沒有出現何種脫序行
    為。
  ⒋另被告童添豪偵訊中供稱：「... 我就跟劉紹林在7-11休息
    抽煙，當時劉紹林的意識情況還很清醒，還是可以正常講話
    ，我當時有問他有沒有怎麼樣，他還可以說他身上沒有怎麼
    樣，他還說小馬（即馬國堂）是針對我... 。小馬走出來後
    ，劉紹林就跟我說我被玩了，罵我是俗仔」等語（見偵卷第
    7 頁）。於本院審理中亦證稱：被告劉紹林至7-11便利超商
    與其會合，當時恰好馬國堂走過來，其告訴劉紹林就是馬國
    堂拿刀要砍其，劉紹林說要挺其，其本來說過去就算了，劉
    紹林就說你被玩了，「臭俗辣」（台語），其就說好，然後
    劉紹林就跑到馬國堂身後用鑰匙從頭部插進去，當時被告劉
    紹林跟其對話都正常，表現都正常，意識也很清楚，走路沒
    有搖晃等語（見本院卷第165 頁、第167 頁背面）。亦明確
    證稱被告劉紹林當時之意識狀況清醒，談話也無問題。且被
    告劉紹林還能說被告童添豪被玩了，罵被告童添豪為「俗仔
    」（台語）等語，以激怒被告童添豪去毆打馬國堂，其談話
    內容及思考邏輯均能切合當時狀況，並非胡言亂語。又本件
    係被告劉紹林率先衝到馬國堂身後將馬國堂打倒，業如前述
    ，衡以被告劉紹林可以快速接近馬國堂身後，在馬國堂不及
    反應前即精準擊中馬國堂致馬國堂倒地，足見其平衡感及對
    身體之控制應屬正常，倘若被告劉紹林確實飲酒過量，則走
    路必然東倒西歪，緩慢直線前進尚有困難，何能完成前揭攻
    擊動作？可見飲酒尚未對被告劉紹林造成重大影響。
  ⒌又被告劉紹林於案發後旋即為警查獲，並當場向警員供述其
    有持花盆砸馬國堂頭部等情，亦經本院認定如前。其尚可明
    確知悉其所持兇器為花盆，所砸部位為馬國堂之頭部，益徵
    其於案發時之精神及心智狀態，並非處於混亂、缺陷或障礙
    等狀態至明。
  ⒍綜上所述，被告劉紹林於案發前雖大量飲酒，且有酒癮及情
    緒障礙，經中國醫藥大學附設醫院鑑定認其辨識行為違法或
    依其辨識而行為之能力有降低現象，惟其當時談話、行動仍
    屬正常，亦可知悉其所為行為為何，足見其精神狀態尚屬正
    常，難認其致其辨識行為違法或依其辨識而行為之能力已顯
    著減低，不得依刑法第19條第2 項之規定減輕其刑。
  ㈤爰審酌被告2 人與馬國堂素不相識，僅因酒後一時口角，即
    共同毆打被害人馬國堂，所為已屬不當，而被害人馬國堂已
    經被渠等打到倒地不起，竟不善罷干休，反持沈重花盆痛擊
    被害人馬國堂頭部，馬國堂並因而死亡，更顯惡劣，惟犯後
    均能坦承大部分犯行，本件係因被告劉紹林出言刺激被告童
    添豪，兩人方共同決定教訓馬國堂，且係被告劉紹林先出手
    ，被告劉紹林之犯罪情節較重，被告劉紹林為國中肄業，家
    境貧寒，被告童添豪為高職肄業，家境勉持，有渠等警詢筆
    錄受詢問人欄記載可參（分見警卷第5 頁、偵卷第16頁），
    及渠等犯罪之動機、目的、手段等一切情狀，分別量處如主
    文所示之刑。
  ㈥按沒收為從刑之一種，依主從不可分之原則，應附隨緊接於
    主刑之下而同時宣告；又共同正犯因相互間利用他人之行為
    ，以遂行其犯意之實現，本於責任共同之原則，有關沒收部
    分，對於共犯間供犯罪所用之物，自均應為沒收之諭知（最
    高法院91年度台上字第5583號判決參照）。扣案之鑰匙1 串
    係被告劉紹林所有，用以攻擊馬國堂之物，業經被告劉紹林
    於本院審理中供述明確（見本院卷第179 頁），雖被告劉紹
    林持扣案鑰匙1 串攻擊馬國堂當時僅有傷害之犯意，惟此部
    分行為與被告劉紹林嗣後升高為殺人犯意後所為攻擊行為為
    接續之一行為，僅論以一罪，業如前述，故此鑰匙1 串仍屬
    供本案被告2 人共同犯罪所用之物，本於責任共同原則，應
    依刑法第38條第1 項第2 款，於被告2 人主刑項下，均宣告
    沒收。另扣案花盆2 個均屬被告2 人用以犯本案之物，亦如
    前述，惟被告2 人均供稱此2 花盆係隨手在現場拾得，並非
    被告2 人所有之物（見本院卷第178 頁背面至第179 頁），
    不能宣告沒收，附此敘明。
據上論斷，應依刑事訴訟法第299 條第1 項前段，刑法第28條、
第271 條第1 項、第47條第1 項、第38條第1 項第2 款，判決如
主文。
本案經檢察官藍獻榮到庭執行職務。
中　　華　　民　　國　 102　　年　　12　　月　　3 　　日
                  刑事第十三庭  審判長法　官  陳秋月
                                      法  官  段奇琬
                                      法  官  王奕勛
以上正本證明與原本無異。
如不服本判決應於收受判決後10日內向本院提出上訴書狀，並應
敘述具體理由；其未敘述上訴理由者，應於上訴期間屆滿後20日
內向本院補提理由書狀(均須按他造當事人之人數附繕本)「切勿
逕送上級法院」。
告訴人或被害人對於判決如有不服具備理由請求檢察官上訴者，
其上訴期間之計算係以檢察官收受判決正本之日期為準。
                                      書記官  廖碩薇
中　　華　　民　　國　 102　　年　　12　　月　　3 　　日
附錄本案論罪科刑法條：
中華民國刑法第271條第1項
殺人者，處死刑、無期徒刑或 10 年以上有期徒刑。